【裁判字號】    96,上訴,3204
【裁判日期】    970814
【裁判案由】    違反槍砲彈藥刀械管制條例等
【裁判全文】
臺灣高等法院刑事判決                96年度上訴字第3204號
上  訴  人
即  被  告  丙○○
選任辯護人  范翔智律師
            謝啟明律師
            杜英達律師
上列上訴人因違反槍砲彈藥刀械管制條例案件，不服臺灣士林地
方法院95年度訴緝字第35號，中華民國96年6 月26日第一審判決
（起訴案號：臺灣士林地方法院檢察署93年度偵字第9632號），
提起上訴，本院判決如下：
    主  文
原判決撤銷。
丙○○共同未經許可，持有手槍，處有期徒刑陸年，併科罰金新
臺幣壹拾萬元，罰金如易服勞役以新臺幣壹千元折算壹日。扣案
之義大利EAA廠製WITNESS-P型口徑9釐米制式半自動手槍壹支（
含彈匣壹個，槍枝管制編號0000000000號）沒收。
    事  實
一、丙○○之友人與乙○○（業經原審判決無罪確定）之子甲○○間有債務糾紛。丙○○與丁○○（業經本院判處有期徒刑
    7年，併科罰金新台幣10萬元，經最高法院駁回上訴確定）2
    人為催討債務，竟共同基於未經許可持有制式手槍、子彈及
    妨害自由之犯意聯絡，於民國93年10月24日晚上8 時許，由
    丁○○攜帶具殺傷力之義大利EAA廠製WITNESS-P型口徑9 釐
    米制式半自動手槍（含彈匣1個，槍枝管制編號0000000000
    號，下稱涉案手槍）1支，內裝填具殺傷力口徑9釐米之制式
    子彈9顆，搭乘丙○○駕駛之Y3-7679號賓士小客車，前往臺
    北市○○街49巷17號甲○○住處索債。2人抵達後，未熄火
    停車於台北市○○街64巷巷口，一同步行至甲○○住處後門
    ，大聲敲門，經甲○○之母己○○應門，得悉來意，告以甲○○不在。丙○○、丁○○為促甲○○出面解決債務，由丁○○以該支手槍上膛抵住己○○右耳上方，並架住己○○肩
    膀，丙○○強推己○○前行，2人共同強押己○○步行至賓
    士車暫停處，並強推己○○進入賓士車右前座，而妨害己○○行動自由。期間乙○○原在住處就寢，聽聞巨響敲門及己○○喊叫聲，起身察看，見狀追出要求丙○○、丁○○釋放
    己○○未果，己○○上半身遭丁○○推入右前座，遂趁機拔
    下該車鑰匙，以防遭載走。乙○○因丙○○、丁○○無罷手
    之意，恐己○○遭遇不測，趁丁○○強推己○○入賓士車右
    前座而不備之機會，趨前奪下該支手槍（內含彈匣、子彈）
    ，並擊發數槍，致丁○○左腳貫穿傷而跌坐在地，丙○○見
    狀，欲取回槍彈，2人在賓士車前車頭處拉扯，致乙○○接
    續擊發，造成丁○○受有頭頂頭皮槍傷合併頂骨線狀骨折、
    左腳貫穿傷等普通傷害（未達重傷之程度），丙○○受有左
    臀貫穿傷及陰莖貫穿槍傷、左大腿合併股骨下段複雜性骨折
    、右小腿貫穿槍傷等普通傷害（未達重傷之程度）。丙○○
    受傷後跌坐地上，仍拉住乙○○衣服，乙○○為求脫困，再
    以該手槍槍托敲擊丙○○頭部1下（並未成傷），始擺脫丙○○之拉扯，持槍沿臺北市○○○路方向離去。嗣警員張宏
    銘、李權桂、李源謙接獲通報，前往現場處理，並於臺北市
    ○○○路、延平北路口附近發現乙○○，而扣得該手槍1 支
    （內含彈匣1個、子彈1顆）。復於現場賓士車附近，扣得彈
    殼6顆、彈頭4個、子彈2顆。
二、案經臺北市政府警察局大同分局報請臺灣士林地方法院檢察
    署檢察官偵查起訴。
    理  由
一、証據能力
  (一)證人乙○○、己○○於警詢所為陳述，屬被告以外之人於審
    判外所為之陳述，因不符合刑事訴訟法第159條之2傳聞法則
    例外之規定，自無證據能力。又證人乙○○於偵查中非以證
    人地位之陳述，且未依法具結，依同法第158條之3規定，亦
    無證據能力，不得作為本件認定犯罪之證據。再證人己○○
    於偵查中所為證述，已依法具結，且無顯不可信之情形，復
    於原審到庭作證，經被告行使詰問權，依刑事訴訟法第159
    條之1第2項規定，己○○之偵訊筆錄，應有證據能力。
  (二)以下所引證據，經本院當庭提示，檢察官、被告及其選任辯
    護人對於被告以外之人於審判外之言詞及書面陳述，均表示
    無意見（本院卷第50頁反面、71頁反面），且當事人未於言
    詞辯論終結前聲明異議，本院審酌該等證據作成之情況，認
    為適於為本件認定事實之依據，依刑事訴訟法第159條之5第
    2 項規定，應具有證據能力。另被告已捨棄詰問共犯丁○○
    （本院卷第71頁反面），併予敘明。
二、實體方面
  (一)訊據上訴人即被告丙○○坦承其於上揭時、地，與丁○○共
    乘賓士車，將車停在臺北市○○街64巷巷口，再同至甲○○
    住處催討債務未果，遭涉案手槍射擊成傷之事實坦承不諱，
    惟矢口否認有何未經許可持有手槍、子彈，及非法剝奪己○○行動自由之犯行，辯稱：(1)伊等並未持槍暴力討債：當時
    是乙○○應門，伊說「若找不到甲○○下落，還是會再回來
    找」等語，乙○○聽後大怒，竟持槍衝出，先後朝丁○○及
    伊開槍，並大聲喝罵「給你死」等語，繼而以槍托毆打伊頭
    部，己○○則在場助勢追打丁○○，顯然乙○○係殺人未遂
    。(2)涉案手槍並非伊所有：伊及丁○○年輕力壯，僅憑年邁
    之乙○○1人何以能成功搶槍，並連續射擊，顯與常情不合
    。又涉案手槍握把、彈匣雖採得伊及丁○○之DNA型別，然
    遺留之原因未必係伊使用手槍所致，且乙○○、警員李源謙
    均曾碰觸涉案手槍，竟檢測不出其等DNA型別，顯見內政部
    警政署刑事警察局鑑驗書之證明力不足。(3)伊等未強押己○○上車：案發當日，伊與丁○○既尋找甲○○未果，自可依
    往例再次索債，無庸甘冒持槍強押己○○致單純債務演變成
    重大刑案。且於巷口，乙○○口出「你真的這麼能用」，顯
    與伊等發生爭執，縱伊等欲施暴力，對象應係乙○○而非己○○，故己○○語出「你給我押」，應係製造被害假象。再
    賓士車鑰匙雖係己○○交回警局，惟係案發後伊2人重傷被
    送醫救治，賓士車未熄火亦未上鎖，己○○趁亂自行拔取鑰
    匙所致。(4)乙○○、己○○所述，除與現場圖之位置不符，
    亦多與常情不合：依乙○○等所證，己○○被一名男子強押
    至右前座，乙○○開槍時間應在己○○被押上車之時，位置
    應在賓士車右方，此與現場圖顯示彈殼、彈頭發現地點及血
    跡採證位置在賓士車左方不同，且雙方在拉扯中擊發子彈，
    不至於伊所受槍傷集中在腿部，足證乙○○等人所陳非真。
    (5)依現場圖，乙○○應係在賓士車左前側朝伊開槍，故伊及
    丁○○所陳，較可採信云云。
  (二)經查：
  1.上開事實，業經證人乙○○、己○○、朱羽安、陳添根證述
    在卷。且扣案手槍1支（含彈匣1個及子彈1顆）及警員於臺
    北市○○街64巷巷口賓士車暫停處採得之彈殼6顆、彈頭4個
    （93年度偵字第9632號卷，下稱偵卷第238頁），經送請內
    政部警政署刑事警察局以性能檢驗法、制式子彈試射法、比
    對顯微鏡比對法鑑驗，其結果略以：1.送鑑手槍1支（槍枝
    管制編號0000000000號），認係義大廠製WITNESS-P型口徑9
    mm制式半自動手槍，槍號因磨滅過深，無法重現；槍管內具
    6條來復線，機械性能良好，可擊發同口徑制式子彈；2.送
    鑑子彈3顆（試射3顆），認均係口徑9mm（9×19mm）之制式
    子彈，認均具殺傷力；3.送鑑彈殼6顆，認均係已擊發之口
    徑9mm制式彈殼（9×19 mm）；4.送鑑彈頭4顆，認係已擊發
    之口徑9mm之制式彈頭。5.送鑑彈殼6顆，經以比對顯微鏡比
    對結果，其彈底特徵紋痕均相吻合，認均係由同1槍枝所擊
    發；又經與槍枝管制編號0000000000槍枝試射之彈殼比對結
    果，其彈底特徵紋痕均相吻合，認均係由該槍枝所擊發；送
    鑑彈頭4顆，經以比對顯微鏡比對結果，其上來復線特徵紋
    痕均相吻合，認均係由同1槍枝所擊發；又經與槍枝管制編
    號0000000000槍枝試射之彈頭比對結果，其來復線特徵紋痕
    均相吻合，認均係由該槍枝所擊發，有該局93年12月9日刑
    鑑字第0930218589號槍彈鑑定書1紙在卷可稽（偵卷第241頁
    ）。參以證人即原慶生醫院醫師顏乾輝證述：丁○○頭部的
    傷應是子彈擦過去造成的，線狀骨折是骨折裡面最輕微的傷
    ，因我看到頭皮有組織壞死的情形，要剪一點再用手術縫起
    來。子彈擦過頭頂造成的傷與槍托敲擊造成的傷完全不一樣
    ，子彈擦過，才會造成皮膚有壞死的情形，如果是槍托造成
    的不會如此等語（本院卷第121頁）。且涉案手槍經擊發，
    確致丁○○受有頭頂頭皮槍傷合併頂骨線狀骨折、左腳貫穿
    傷等傷害（未達重傷之程度），被告受有左臀貫穿傷及陰莖
    貫穿槍傷、左大腿合併股骨下段複雜性骨折、右小腿貫穿槍
    傷等傷害，有丁○○93年10月25日慶生醫院診斷證明書1紙
    、93年11月18日亞東醫院診斷證明書1紙（偵卷第27、261頁
    ）、被告93年10月25日、93年10月28日慶生醫院診斷證明書
    影本各1紙（偵卷第26、177頁）在卷可稽。綜上，扣案手槍
    1把（含彈匣1個）、制式子彈3顆及業經擊發無從再行試射
    鑑定之子彈6顆，確實具殺傷力等情，應堪認定。
  2.己○○證述：案發晚上約8點，乙○○已就寢，被告及丁○○敲門要找甲○○，伊開木門表示小朱不在，其等詢問伊身
    分後，就說要留電話（號碼）轉交小朱，伊再打開鐵門拿電
    話（號碼）時，其等抓住伊衣領說欠錢是否要還？伊表示伊
    沒有欠錢，且不知小朱在何處，其等就要伊跟他們走。其中
    1人站在伊右方環住伊右肩膀，拿1個硬硬的東西抵住伊右耳
    上方，左邊的人則推著伊走，伊沿路一直說：你們押我沒有
    意思，又不是我欠錢；也有以台語說「你把我押，你打我頭
    」，其等仍挾持伊往巷口走，並推伊上未熄火之賓士車副駕
    駛座內，伊上半身趴在副駕駛座上，腳沒進車內，見鑰匙插
    在車上，就把鑰匙拔下。沒多久，就聽到槍枝擊發的聲音。
    從伊家門口到上開自小客車的途中約20公尺的距離，當伊趴
    在賓士車副駕駛座時，好像聽到乙○○的聲音說：少年，有
    話好好說，後來聽到砰砰聲就不省人事等語（偵卷第110頁
    、93年度訴字第776號卷，下稱他案卷第195至198頁、原審
    卷第173至176頁）。乙○○證稱：涉案手槍並非伊所有。當
    天是颱風夜，伊很早就睡，聽到狗叫及敲門聲，不久聽到吵
    架聲，後又聽到己○○喊「你給我押」的聲音就起來，發現
    是外面的吵鬧聲。伊家距離停車處不遠大約20公尺，遂從家
    裡出去看，看到有人在賓士車副駕駛座旁要押己○○上車，
    見狀走近，問有什麼事情，他們要伊走開，伊看到要推己○○上車的那個人手上有1支黑黑的東西，伊搶下那東西，之
    後有人來搶槍，在拉扯中就擊發，第1槍先打中副駕駛座旁
    跟伊搶槍的人，後來靠近正駕駛座的人要奪槍，在正駕駛座
    附近，拉扯中又擊發了幾槍。事後正駕駛座的人拉著伊衣服
    ，才用槍托打正駕駛座之人的頭等語（他案卷203至205頁、
    原審卷第176至181頁）。互核乙○○、己○○於他案、原審
    中所證大致吻合。以其等上開所證，均與警詢、偵查中所證
    主要事實一致，且原審向台灣士林看守所調閱乙○○偵查羈
    押期間接見明細，及調閱錄音光碟勘驗結果，除甲○○表示
    ，只要照事實講就好；乙○○表示，知道就知道，不知道就
    不知道，不要亂講等與案情有關外；其餘均係乙○○、己○○、甲○○談及羈押所需藥品、生活用品等瑣事，未涉及互
    相勾串案情、證詞等情，故其等上開所證應堪採信。參以證
    人即乙○○之孫朱羽安證述：案發當日乙○○已就寢，己○○應門，阿嬤在跟外面的男生在外面吵架，後來阿嬤不知道
    為什麼不在家裡等情（偵卷第207、208頁），證人即乙○○
    之鄰居陳添根亦均證述：案發當天晚上8時許，先聽到己○○與2、3個男子在朱家門口大聲吵架，己○○說：「你給我
    踹鐵門，你跟我叫就好」（台語），男子說要找梁的兒子，
    梁女有應對「我兒子不在」，接著就與那2、3男子一起走到
    巷口，因為他們邊走邊吵，所以聽到己○○與那2、3個男子
    爭吵的聲音，男子說要找己○○兒子，己○○說「錢不是我
    欠你，是我兒子欠的」，伊不知己○○是否被他們押著。期
    間沒聽到乙○○的聲音，但在鞭炮聲前有聽到乙○○大聲說
    「你們幹嘛把我太太帶到外面」，之後就聽到乙○○追出去
    的聲音；伊也有聽到己○○說「你給我押、你給我押」約2
    、3次；伊住處是在臺北市○○街64巷3號，離乙○○家只有
    3至5步的距離，當時伊有稍微探頭一下，但並未出去等語（
    偵卷第162至164頁）。以朱羽安年紀尚小，經檢察官當庭質
    問開庭前有無人教你怎麼說，你要說實話等情，理應據實陳
    述不敢虛偽，而陳添根亦證稱：不知道己○○是否被人用槍
    押到外面，沒有聽到何人說到槍的事等語（偵卷第16 4 頁
    ），且與乙○○僅係鄰居關係，當無甘冒偽證重罪而構詞迴
    護乙○○之理，互核其等所證對於己○○應門，並與被告、
    丁○○在朱家門口吵架聲音一致，則其等所證，亦堪採信。
    綜上各詞，以案發當天為颱風天下大雨，業經證人張傳生、
    己○○、陳添根、朱羽安證述在卷，倘非被告與丁○○確實
    持涉案手槍抵住己○○右耳，並強推己○○外出，衡情己○○應無在颱風天下大雨之夜晚隨同不相識之被告、丁○○外
    出之理，故案發當時係被告與丁○○先與己○○在住處門口
    爭吵後，己○○遭丁○○持涉案手槍抵住右耳，被告強押外
    出至賓士車暫停處，沿路口出「你給我押、你給我押」等語
    ，乙○○聞聲追出，方起爭執，終在巷口發生槍擊事件，要
    屬無訛。至朱羽安陳述：開庭前，阿媽教我說「不要說阿公
    跟別人在吵架」等語，以其亦陳述：不知阿媽有沒有被人押
    走，顯然所證未受污染，尚堪採信。又乙○○於警詢中陳稱
    ：被告與丁○○2人合力要搶槍，並持槍敲打2人頭部等語，
    因被告與丁○○2人確實曾先後自乙○○手上奪槍，則乙○○「概稱2人」搶槍，要難謂所證齟齬。且因案發不久，乙○○隨即前往警局製作警詢筆錄，尚處驚慌未定之中，所證
    細節未能一致，亦屬常情，徵諸其事後一致陳稱：僅拿槍敲
    打正駕駛座附近之人（即丙○○），尚難據此否定乙○○證
    詞之憑信性。另陳添根雖以己○○在住處門口與2、3名男子
    爭吵，因颱風風雨大，與己○○爭吵之對象，無法詳細確定
    人數，要與常情相符，亦難據此否定陳添根之證詞可信度。
  3.扣案手槍（含彈匣1個）經送內政部警政署刑事警察局鑑驗
    ，其槍握把擦拭棉棒、手槍扣環擦拭棉棒、槍彈匣擦拭棉棒
    ，與採取之丙○○、丁○○、乙○○之唾液進行DNA比對鑑
    定後，結果略以：(1)手槍扣環擦拭棉棒DNA與嫌犯丁○○DNA
    -STR型別相同，該型別在臺灣地區中國人分佈機率預估為3.
    27×10之-16次方；(2)手槍槍握把擦拭棉棒DNA-STR型別為混
    合型，不排除混有丁○○DNA之可能；(3)槍彈匣擦拭棉棒DNA
    -STR型別為混合型，不排除混有嫌犯丙○○、丁○○DNA之
    可能，此有該局93年12月8日刑醫字第0930218519號鑑驗書
    在卷可稽。上開鑑驗書再經他案審理法院再函請說明其鑑定
    結果，復經該局函覆略以：(1)手槍槍握把擦拭棉棒人類體染
    色體DNA-STR檢測結果為混合型，排除較弱型別後，其餘較
    強型別與嫌犯丁○○之DNA型別相符，該DNA-STR型別在臺灣
    地區中國人分佈機率預估為6.35×10之-15次方。而二者之Y
    染色體DNA-STR型別亦相同，不排除手槍槍握把擦拭棉棒較
    強型別DNA來自丁○○或與丁○○具有相同父系關係之人；
    (2)手槍槍握把、手槍扣環及槍彈匣擦拭棉棒，以Kastle-Mey
    er血跡檢測結果，成陰性反應，研判為曾使用槍枝者之皮屑
    殘留。至槍彈匣擦拭棉棒人類體染色體DNA-STR型別為混合
    型，研判混有嫌犯丁○○、丙○○及其他第三人，型別複雜
    ，因此無法研判其機率，此有該局94年8月23日刑醫字第094
    0122456號鑑驗書在卷可稽（他案卷第33、111頁）。且證人
    即內政部警政署刑事警察局法醫室警員戊○○證述：鑑識涉
    案手槍時，都沒有血跡反應，也無毛髮，雖搶槍每個人的搶
    、握姿勢、用力程度無法判斷，然根據經驗，握槍的次數越
    多次，時間越長，遺留DNA的機率就越高。且伊所謂「彈匣
    」是包括槍退出彈匣後的整個彈匣外觀部分。所謂「其他第
    三人」應該指乙○○以外的第三人等語（他案卷第162頁、
    本院卷審理筆錄第6、7頁）。依上開鑑驗結果，因涉案手槍
    上，於「手槍扣環」、「手槍槍握把」，均有丁○○之DNA
    型別或與丁○○父系關係之人之型別；槍彈匣部位，混有被
    告、丁○○及乙○○以外之第三人之DNA型別，參以戊○○
    所證，則丁○○應係最常使用涉案手槍之人。至丁○○證稱
    ：乙○○在開槍時，伊及被告連碰都沒有碰到等語（偵卷第
    184、255頁），被告自承：乙○○在開槍時，伊只是撥開他
    的前臂，沒有碰到槍，丁○○則沒有碰到乙○○的手及槍等
    語（偵卷第173、255頁）。茲該手槍經鑑驗無血跡、毛髮，
    丁○○又未於案發時觸碰涉案手槍，而鑑識人員於「手槍
    扣環」、「手槍槍握把」採得丁○○之DNA型別之槍體，「
    彈匣」亦有被告及丁○○之DNA型別反應，故其等所陳，未
    持槍前往云云，應係情虛飾卸之詞，不足採信。
  4.乙○○陳稱：當時我跟拿槍的丁○○講話，被告在駕駛座旁
    。因丁○○一手推我太太，一手拿槍比來比去，我才有機會
    搶到槍，且槍口指著我，離我太太很遠，為了救我太太，豁
    出去了。我搶到涉案手槍後，印象中，只有被告在正駕駛座
    附近跟我搶槍，因丁○○已經坐在地上等語（他案卷第209
    頁、原審卷第178、179頁）。參以被告於警詢、偵查中及丁○○於偵查中均陳述，在案發現場巷口時，被告站在左車頭
    處，準備進駕駛座，丁○○站在副駕駛座車門旁，且乙○○
    第1槍朝丁○○腳部擊發等情（偵卷第81、171、180頁），
    顯然丁○○持涉案手槍後，一面欲推己○○入賓士車內，一
    面持槍朝乙○○比劃，因分心無法兼顧己○○掙扎及乙○○
    伺機而動，乙○○方趁機奪槍，並隨即擊發，致丁○○左腳
    受傷跌坐地上，斯時，被告始自正駕駛座附近欲就近奪取乙○○手中涉案手槍，造成乙○○接續擊發數槍等情，要屬無
    訛。是以乙○○其獨自1人，先自丁○○處奪取涉案手槍，
    開槍擊發，致丁○○受傷跌坐在地無反抗力後，再以持槍優
    勢地位防止被告奪槍，並接續擊發，方致被告受傷倒臥在地
    ，則乙○○雖年邁獨自1人，衡情並非不可能先後制伏身強
    體狀之被告、丁○○等2人。至乙○○奪槍後，是否「刻意
    」朝被告等腳部射擊，乃乙○○所為是否涉及相關刑事責任
    ，要與被告等持槍強押己○○犯行無涉。
  5.丁○○於警詢時，並未表示遭乙○○以槍托敲擊頭部，於偵
    查中方表示，乙○○以槍柄敲伊後腦2下（偵卷第180頁），
    於他案原審供稱：乙○○開完槍，伊已中槍坐在地上，且伊
    均不清楚發生何事，等到伊清醒時，乙○○不知持何物敲伊
    頭等語（他案卷第18、19頁），前後所述不一，是否確實遭
    乙○○以槍托敲擊頭部，顯值懷疑。徵諸顏乾輝上開所證丁○○頭部的傷是子彈擦過去造成的，並非槍托敲擊造成的等
    語，且乙○○陳稱：因被告抓著我，我很緊張，就拿槍敲被
    告頭，整個過程沒有用槍敲丁○○頭等語（偵卷第95頁、他
    案卷第262頁），是以遭乙○○以槍托敲打頭部者非丁○○
    ，而係被告甚明。惟徵諸戊○○陳述，以涉案手槍握把敲頭
    部，光頭的話，槍枝直接接觸皮膚，槍枝底托殘留的皮屑當
    然會比較多，如有頭髮，因為頭髮形同保護層，所留存的皮
    屑沾黏機會相對減少。所謂「彈匣」是包括槍退出彈匣後的
    整個彈匣外觀部分等語（他案卷第162頁、本院卷審理筆錄
    第6、7頁）。證人警員張宏銘證稱：被告與丁○○當時均理
    平頭等語（偵卷第109頁），則被告在頭部有頭髮形成保護
    層前提下，乙○○以槍托敲打被告頭部，造成皮屑沾黏涉案
    手槍機會甚少，且「槍托」與「彈匣」屬手槍不同部位，倘
    被告未曾接觸涉案手槍，何以被告DNA會留存在彈匣上，亦
    屬匪夷所思。再丁○○頭部雖遭乙○○以涉案手槍擊傷，因
    戊○○證稱，扣案手槍之手槍握把、扣環、槍彈匣上，以
    "Kastle-Meyer"法檢測結果，均查無血跡反應等語（他案卷
    第160頁），顯然丁○○頭部因槍擊受傷之血跡並未噴染到
    涉案手槍上，則上開內政部警政署刑事警察局鑑驗書適足以
    證明較常使用涉案手槍者為丁○○，被告亦曾觸摸過涉案手
    槍之彈匣無誤。至乙○○於警詢陳稱，該2人要上前搶回槍
    枝，我即持槍敲打該2人頭部，因與丁○○頭部受傷客觀事
    實不符，自無從據此為被告有利之證據。
  6.戊○○結稱：人體接觸物體後在物體上均有可能留下DNA，
    因檢測有極限，即使存留DNA於物體上，因有強弱之別，未
    必可檢測出來；且摸過物體次數越多，越有可能檢出DNA型
    別。例如竊車案中的鑑定，方向盤鑑驗，採到原長期使用者
    殘留的DNA之可能性比採到竊盜行為人殘留DNA之可能性為高
    等語（他案卷第161、165頁）。因涉案手槍採得之DNA型別
    係皮屑殘留所致，且依戊○○所證，長期持有扣案手槍者，
    越有可能鑑得其DNA型別，則依上開鑑驗書之結論，適足以
    證明乙○○因短暫持有涉案手槍，始未能在扣案手槍上鑑得
    其之DNA型別，及丁○○因長期持用涉案手槍，方在「手槍
    扣環」、「手槍槍握把」、「彈匣」，均有丁○○之DNA型
    別之事實。另上開鑑驗書未採集李源謙唾液棉棒進行比對，
    有上開鑑驗書存卷可參，故涉案手槍未能撿出其DNA型別，
    乃屬事理之常。從而，尚不能以乙○○、證人即查獲乙○○
    之警員李源謙均曾觸碰涉案手槍，未能於涉案手槍上檢出其
    等DNA型別，質疑上開鑑驗書之證明力。
  7.被告、丁○○於案發當日往訪甲○○住處目的純為向甲○○
    催討債務，被告、丁○○前後共3次、2次前往甲○○住處，
    此據被告自承在卷（偵卷第80頁），復與丁○○、證人甲○○所證相符（偵卷第179、210頁）。被告、丁○○多次往訪
    未果，特挑選颱風日再次造訪，顯認颱風日甲○○在家可能
    性較高所致，且其等既以向甲○○索討債務為目的，衡情無
    從預期談判債務須耗時多久，詎被告駕駛賓士車往訪，並停
    車在臺北市○○街64巷口處，未熄火，亦未上鎖，業據被告
    供承在卷（偵卷第79頁），被告、丁○○即非無欲共同持槍
    強押甲○○或其親人資為討債手段之可能。且被告身高約
    178公分、體重約95公斤，丁○○身高約175公分、體重約80
    公斤，業經被告供述在卷，其等均屬身材壯碩、體型高大人
    士。衡諸常情，一般人遭被告、丁○○以涉案手槍強押上車
    ，不致遭反抗致生重大槍擊案件，則被告等人自恃身材魁梧
    ，以涉案手槍強押己○○自住處前往巷口賓士車，未預料乙○○竟尾隨其等之後，並奪下丁○○所持涉案手槍，先後擊
    發造成被告、丁○○受傷，乃意料之外事情，自難以此認被
    告、丁○○僅前往討債，無須治絲益棼釀成槍擊重大案件。
    又己○○確實遭被告、丁○○共同持槍由住處強押至停放於
    甘州街64巷巷口賓士車旁，並由丁○○推己○○入賓士車右
    前座，由己○○趁機取走鑰匙之事實，已如前述，被告自承
    ：己○○沒有衝到車內，她在咆哮時，有拍打我車引擎蓋，
    也無試圖要衝進車內等語（偵卷第175頁）；丁○○陳稱：
    己○○衝到我副駕駛座車門外，將車門大開，要進我們車內
    ，作勢要拔車鑰匙，但她身體剛進來時，就被我推出去等語
    （偵卷第180頁）。惟證人警員徐進興證稱，案發後發現賓
    士車沒有鑰匙，是熄火狀態不能移動，駕駛座及副駕駛座車
    窗全部開的，車門沒上鎖，事後鑰匙由己○○那邊的人送還
    等語（偵卷第233頁）。倘己○○未遭丁○○強行推入賓士
    車右前座，又未主動進入賓士車車內，何以能順勢拔取賓士
    車鑰匙？被告等所辯，不足採信。再以被告、丁○○既往出
    面討債，乙○○均未以暴力相向，倘涉案手槍自始即為乙○○持有，僅需持槍威嚇被告等即達阻止其等多次討債之目的
    ，無須開槍釀成重大刑案之理，且己○○亦無須在槍擊案發
    生後，趁亂取走賓士車內鑰匙之必要，故被告辯以，鑰匙係
    己○○事後取走，以製造被害假象，顯與常情有悖。再己○○遭被告、丁○○共同以槍妨害自由，雖身心處於緊張、惶
    恐之狀態，然衡諸一般人對於緊急情況應變之反應，常隨不
    同鎮定之人格特質而有所不同，則己○○遭槍強押推入賓士
    車右前座時，表現臨危不亂、從容冷靜，尚非不可能。且被
    告、丁○○強押己○○至賓士車右前座，此乃己○○掙扎，
    乙○○尾隨伺機而動情況下，丁○○當下所為之反應，要難
    以此認己○○有刻意虛構誣陷之情。被告上開所辯，要無足
    取。至賓士車內採獲相關跡證，經送請刑事局指紋室比對，
    鑑驗結果編號47指紋與刑事局檔存賴文盛指紋卡之右拇指指
    紋相符，有內政部警政署刑事警察局93年12月14日刑紋字第
    0930236646號鑑驗書存卷可參（本院卷第87頁），然鑑驗人
    員於案發後採集跡證指紋，或已遭破壞，或因不完整而無法
    取得，此為一般公眾周知之事，則己○○在危急倉促間，觸
    摸賓士車是否能遺留完整指紋，不無疑義，故賓士車內雖無
    法鑑驗出己○○指紋，亦難據此認否認己○○上半身曾被丁○○推入賓士車右前座之事實。
  8.證人即鄰居吳茲德證稱：聽到對方放話「我會再來」，又聽
    到乙○○回說「你真的這麼能用」，對方回說「能用不能用
    以後就知道」，接著聽到1個女的聲音，很大聲說「你給我
    押，你給我押，你給我敲擊頭」（以上均台語），再下來就
    聽到5、6聲槍響。上開爭執聲音來源係在臺北市○○街64巷
    巷口，且己○○聲音聽起來很驚恐的感覺等語（偵卷第148
    、149頁），參以陳添根上開所證，先聽到己○○與2、3男
    子在朱家門口大聲吵架後，梁女與2、3男子邊走邊吵一起走
    到巷口，直至聽到鞭炮聲之前，聽到在巷口之乙○○很緊張
    大聲說「你們幹嘛把我太太帶到外面」（台語），接下來就
    聽到鞭炮聲等語，益證乙○○尾隨被告、丁○○強押己○○
    從住處至賓士車暫停之台北市○○街64巷巷口附近，見被告
    、丁○○強押己○○，遂在該巷巷口與被告、丁○○發生爭
    執，再乘機奪槍之情無誤。是以被告、丁○○既先以槍強押
    己○○於前以達催促甲○○出面處理債務問題，自無庸再節
    外生枝，另對乙○○為其他暴力行為，故不能以吳茲德所證
    逕認被告等施暴對象應為乙○○。況己○○當時喊叫聲音、
    警員到場時之表情均狀甚驚恐，業經張宏銘、李源謙、李權
    桂、陳根添、吳茲德、張傳生證述無誤（偵卷第108、109、
    198、199、164、149、156頁），以被告、丁○○係突然到
    訪，先前又僅係平和到訪索討債務，焉有於驟然狀況下，策
    劃製造被害假象，以掩飾乙○○行兇之事實？是被告所辯，
    亦不足取。
  9.依卷附台北市政府警察局96年10月7日北市警同分刑字第096
    31810300號函附案發當時現場詳細位置圖及相關彈頭、彈殼
    及子彈相關位置圖，顯示賓士車逆向停放，副駕駛座較靠近
    台北市○○街64巷巷口，而彈頭2顆在賓士車左側；彈殼3顆
    、子彈1顆在賓士車右前側；彈殼2顆、子彈1顆、彈頭1顆在
    賓士車左後側；血跡1處在賓士車車頭；血跡1處及打火機1
    個在賓士車左中側等情。惟案發當日為颱風天，風雨很大，
    業經己○○、陳添根、張傳生、朱羽安證述在卷，血跡容有
    因風雨沖刷而擴散流竄之情。參諸證人即內政部警政署刑事
    警察局鑑識科物理組警員庚○○證稱：伊沒有辦法就卷附現
    場圖研判當時開槍情形是如何，因為彈殼本身是圓的，掉落
    地面之後可能會翻滾，且當天是颱風天，有可能在擊發時候
    風力正好很強，受風、地面等種種因素影響。又彈殼掉落到
    柏油地面，如沒有強風，因要考慮到子彈重量、種類、火藥
    強度等因素，不清楚最遠可以翻滾到幾公尺距離。且會造成
    卷附現場圖，有可能是跳彈所造成，也有可能是擊發以後產
    生翻滾或者地面有傾斜情形、風力的影響，才能造成這樣等
    語（本院卷97年7月24日審理筆錄第3至5頁）。以其係專門
    負責鑑定槍砲彈藥之人員，對於槍砲射擊；彈殼、彈頭擊發
    後遺留在現場之現象等應具有專門知識經驗足以研判，故縱
    未針對到庭詢問問題作鑑定，所證亦可採信。是以尚難以卷
    附現場遺留彈殼、彈頭、子彈與血跡之相關位置，推斷乙○○、己○○所證不可採信。被告於警詢供承：乙○○應門，
    之後追至停車處，從褲子口袋取出1把黑色手槍等語（偵卷
    第81頁），丁○○於警詢陳稱：己○○走到乙○○後面拿一
    樣東西給乙○○，後見乙○○拉滑套才知該樣東西是1把手
    槍（偵卷第86頁），2人就乙○○如何取出涉案手槍所陳不
    一，已難採信。丁○○於偵查中改稱：乙○○的槍是他衝出
    來後就已拿在手上了，己○○沒有交接任何東西給乙○○（
    偵卷第183頁），顯係為配合被告所供而變異前詞，要難遽
    信。且依其等所陳，乙○○在賓士車前車頭來回於駕駛座與
    副駕駛座旁，並朝被告與丁○○射擊，衡情彈殼、彈頭應遺
    留在賓士車之兩側或前車頭，惟依現場相關彈殼、彈頭、子
    彈位置圖，子彈1顆、彈殼2顆、彈頭1顆在賓士車左後側，
    益證依彈殼、彈頭遺留在現場之相關位置，無法正確判斷乙○○射擊時所在之處，亦無從確認被告、丁○○所陳，較堪
    採信。再依上開現場彈殼、彈頭及子彈相關位置圖顯示，現
    場有子彈2枚，而查扣送鑑子彈共3枚，有槍彈鑑定書為憑，
    應認扣案槍枝彈匣內僅有1枚子彈。
  (三)至選任辯護人於本院審理時，聲請就現場血跡為何人所遺留
    ，並傳喚乙○○、己○○到庭詰問乙節。因案情已臻明確，
    且被告與丁○○均受槍擊流血，案發當日颱風天下大雨，血
    跡容有因大雨沖刷遭破壞之情。再乙○○、己○○已先後於
    他案及原審證述在卷，已保障被告詰問權之行使，自無庸再
    予傳喚之必要，均此敘明。
三、綜上所述，被告所辯，均不足採。本件事證明確，應依法論
    科。
四、按被告行為後，槍砲彈藥刀械管制條例經總統於94年1月26
    日以華總一義字第09400010101號令修正公布，並自94年1月
    28日生效施行，惟該條例第7 條第4項及第12條第4項之規定
    內容、刑度均無更易修正，自無比較新舊法之問題。被告行
    為後刑法及配套之刑法施行法、罰金罰鍰提高標準條例於95
    年7月1日修正施行，關於本件情形：
  (1)刑法第33條第5 款有關罰金之最低額度修正後已提高，比較
    新舊法，以舊法有利於被告。
  (2)修正後刑法第28條已縮小共同正犯範圍，以新法有利於被告
    。
  (3)修正後刑法將第55條牽連犯之規定刪除，此刪除雖非犯罪構
    成要件之變更，但顯已影響行為人刑罰之法律效果，自屬法
    律有變更，比較結果，以舊法有利於被告。
  (4)綜上比較，以行為時舊法較有利於被告，應整體適用被告行
    為時舊法予以論處。
五、核被告所為，係犯槍砲彈藥刀械管制條例第7條第4項未經許
    可持有手槍及同條例第12條第4 項之未經許可持有子彈罪。
    被告持槍強押己○○之犯行，係犯刑法第302條第1項以非法
    方法剝奪人之行動自由罪。涉案手槍雖由丁○○持有，然被
    告與丁○○共同為向甲○○索債，其等就上開犯行，自有犯
    意聯絡，行為分擔，應論以共同正犯。至被告所犯上開槍砲
    彈藥刀械管制條例第7條第4項持有手槍罪及同條例第12條第
    4 項持有子彈罪，係以一行為觸犯數罪名，為想像競合犯，
    應依刑法第55條之規定，從一重之槍砲彈藥刀械管制條例第
    7條第4項未經許可持有手槍罪處斷。被告所犯之未經許可持
    有手槍罪與妨害自由罪間，具有方法目的之關係，為牽連犯
    ，應從一重論以持有手槍罪。
六、原審予以論科，固非無見。惟查被告行為後，刑法關於共犯
    範圍已縮小、罰金最低額度提高，原判決漏未比較刑法第28
    條、第33條第5 款之規定，自有未洽。且依卷附現場圖，現
    場遺留子彈2顆，查扣子彈共3顆，顯然涉案手槍彈匣內尚有
    未擊發之子彈1顆，原判決誤為3顆，亦有違誤。被告提起上
    訴，否認犯罪，固無理由，惟原判決既有上開可議之處，應
    予撤銷改判。爰審酌被告前科累累，有本院被告前科紀錄表
    存卷可參，不知惕勵，竟因討債未果，採以制式手槍、子彈
    強行妨害己○○之行動自由，以達逼債之目的，惡性匪淺，
    危害社會治安情節甚鉅，事後猶執詞飾卸，規避己身罪責，
    暨實際持槍者乃丁○○，及被告本身受有槍傷等一切情狀，
    量處如主文所示之刑，併科罰金新台幣10萬元。被告行為後
    ，刑法關於罰金易服勞役折算標準變更，比較新舊法，以新
    法有利於被告，爰依新法第42條第3項前段規定，諭知罰金
    如易服勞役之折算標準。
七、至扣案之義大利EAA廠製WITNESS-P型口徑9 釐米制式半自動
    手槍1支（含彈匣1個，槍枝管制編號0000000000號）係違禁
    物，應依法宣告沒收。另原扣案彈殼6顆、彈頭4顆均已失其
    子彈違禁物之性質；口徑9釐米制式子彈3顆，於鑑驗中經擊
    發試射，亦已失其子彈違禁物之性質，均不另宣告沒收。
據上論斷，應依刑事訴訟法第369條第1項前段、第364條、第299
條第1項前段，槍砲彈藥刀械管制條例第7條第4項、第12條第4項
，刑法第11條前段、第2 條第1項、第302條第1項、第42條第3項
前段、第38條第1項第1款，修正前刑法第28條、第55條，罰金罰
鍰提高標準條例第1條前段，刑法施行法第1條之1，判決如主文
。
本案經檢察覃正祥到庭執行職務。
中    華    民    國    97    年    8    月    14    日
                  刑事第二庭審判長法  官  呂丹玉
                                  法  官  林恆吉
                                  法  官  李麗玲
以上正本證明與原本無異。
如不服本判決，應於收受送達後10日內向本院提出上訴書狀，其
未敘述上訴之理由者並得於提起上訴後10日內向本院補提理由書
（均須按他造當事人之人數附繕本）。
                                  書記官  廖婷璇
中    華    民    國    97    年    8     月    14    日
附錄本案論罪科刑法條：
槍砲彈藥刀械管制條例第7條
未經許可，製造、販賣或運輸火砲、肩射武器、機關槍、衝鋒槍
、卡柄槍、自動步槍、普通步槍、馬槍、手槍或各類砲彈、炸彈
、爆裂物者，處死刑、無期徒刑或7年以上有期徒刑；處徒刑者
，併科新台幣3千萬元以下罰金。
未經許可，轉讓、出租或出借前項所列槍砲、彈藥者，處無期徒
刑或 5 年以上有期徒刑，併科新台幣 1 千萬元以下罰金。
意圖供自己或他人犯罪之用，而犯前二項之罪者，處死刑或無期
徒刑；處徒刑者，併科新台幣 5 千萬元以下罰金。
未經許可，持有、寄藏或意圖販賣而陳列第 1 項所列槍砲、彈藥
者，處 5 年以上有期徒刑，併科新台幣 1 千萬元以下罰金。
第 1 項至第 3 項之未遂犯罰之。
槍砲彈藥刀械管制條例第12條
未經許可，製造、販賣或運輸子彈者，處 1 年以上 7 年以下有
期徒刑，併科新台幣 500 萬元以下罰金。
未經許可，轉讓、出租或出借子彈者，處 6 月以上 5 年以下有
期徒刑，併科新台幣 300 萬元以下罰金。
意圖供自己或他人犯罪之用，而犯前二項之罪者，處 3 年以上
10 年以下有期徒刑，併科新台幣 700 萬元以下罰金。
未經許可，持有、寄藏或意圖販賣而陳列子彈者，處 5 年以下有
期徒刑，併科新台幣 300 萬元以下罰金。
第 1 項至第 3 項之未遂犯罰之。


司法院資訊處製作；財團法人民間司法改革基金會備份。
